臺灣高雄地方法院民事判決　　　　　　　　　　　　　　九十一年度海商字第五號
　　原　　　告　巴商德洋海運股份有限公司即Deryoung Maritime Co.,S.A.
　　法定代理人　丙○○
　　原　　　告　德秀有限公司
　　法定代理人　戊○○
　　右二人共同　王國傑　律師
　　訴訟代理人
　　參　加　人　統一安聯產物保險股份有限公司
　　法定代理人　乙○○
　　訴訟代理人　許志勇律師
　　被　　　告　丁○○○○○○○○○○運私人有限公司即Labroy Bulk Carriers
　　　　　　　　　　　　　　g.
　　法定代理人　甲○○
　　訴訟代理人　蔣瑞琴律師
右當事人間請求損害賠償事件，經本院於民國九十三年十二月三十一日言詞辯論終結
，判決如下：
    主      文
被告應給付原告美金陸拾伍萬元及自民國九十一年八月三十日起至清償日止，按週年
利率百分之五計算之利息。
原告其餘之訴駁回。
訴訟費用由被告負擔五十分之三十七，餘由原告負擔。
本判決關於原告勝訴部分，於原告以美金貳拾貳萬元為被告供擔保後得假執行。但被
告如以美金陸拾伍萬元為原告預供擔保，得免為假執行。
原告其餘假執行之聲請駁回。
    事實及理由
一、按「關於由侵權行為而生之債，依侵權行為地法。」，涉外民事法律適用法第九
    條第一項本文定有明文。又侵權行為若發生在海上，如在他國領海，應以領海國
    視為侵權行為地，領海國法即為侵權行為地法，如其侵權行為發生在公海，則應
    以船旗國法為侵權行為地法，蓋船舶依各國通例，均視為船旗國之「浮動島嶼」
    。查原告Deryoung MaritimeCo.,S.A（以下簡稱德洋公司）係巴拿馬籍法人，被
    告則係新加坡籍法人，是兩造當事人既均係外國人，本件自屬涉外事件，而本件
    侵權行為之結果發生地即貨損發生地係位不屬任何國家領海之公海，則參照上開
    說明，本件應適用之準據法即為船籍國法即新加坡國法，而此亦為兩造所不爭執
    ，先予敘明。
二、原告起訴主張：原告德洋公司為被告所屬之Delta62輪（下稱系爭船舶）之傭船
    人，而原告德洋公司於民國九十年九月間以該船第一二二航次承運貨物一批，並
    委由台灣總代理即原告德秀有限公司（下稱德秀公司）代理簽發載貨證券，詎該
    批貨物因承運之系爭船舶於自高雄港航向香港途中因船板破裂進水沈沒致全部滅
    失，伊因而遭貨主索賠美金二百四十七萬六千一百十元五角六分，而被告為系爭
    船舶之所有人，其原應使運送貨物之系爭船舶於發航前及發航時具有適航能力，
    惟系爭船舶於遭台灣海峽常見之八、九級風力竟即船板破裂進水，顯見系爭船舶
    並不具適航性，伊自得依新加坡國法關於侵權行為之法律關係向船舶所有人之被
    告請求賠償，而伊因恐上開債權日後有不能強制執行之虞，於前乃依法向鈞院聲
    請對被告所屬之Delta61輪實施假扣押，惟嗣因被告聲請鈞院裁定准予提存新台
    幣（下同）三千萬元之擔保金後而撤銷該假扣押，爰先以該假扣押所保全之金額
    三千萬元（以九十一年八月十五日之匯率計算為美金八十八萬一千零五十七元二
    角六分為範圍）請求被告應予賠償，並聲明求為判決：（一）被告應給付原告三
    千萬元及自起訴狀繕本送達之翌日即九十一年八月三十日起至清償日止。按週年
    利率百分之五計算之利息。（二）願供擔保請准宣告假執行。
三、被告則以：系爭船舶於交付原告德洋公司時乃有有效之船級證書、船舶安全結構
    證書、船舶安全設備無線證書及船級維持證書等檢驗文件，足認系爭船舶於發航
    及事故發生時均具有適航性，且依新加坡之主管機關所發「新加坡籍船舶最低安
    全人員配置」規定，系爭船舶最低應維持十二人之配置，而本件事故發生時其實
    際有船員十七人，其船員之配置亦符合上開規定，系爭船舶自係於具適航性及適
    載性之情形下，因其淨重僅二四七九噸，且受「利奇馬」颱風外圍環流之影響，
    於遭逢八、九級強大風浪始致船艙破裂進水沈沒而發生系爭貨損，而依中央氣象
    局之資料，「利奇馬」颱風之瞬間最大陣風可達每小時一百二十公里而相當於十
    二級風，在此強烈陣風及巨浪之侵襲下，其船體鐵板自會受損，且縱系爭船舶之
    位置不在該颱風之暴風半徑範圍內，然其外圍環流風浪十分強大，其危險性仍不
    亞於颱風圈內，而原告所引用金門浮標觀測站之風速風向逐時記錄表，因其位置
    距事故發生地點尚有二個緯度（二百二十二公里），且浮標位置位於台灣海峽，
    颳風之風力業經台灣山勢阻隔，此自無參酌之價值，故系爭船舶自係因天災而沈
    沒，伊自得依我國海商法第六十九條第一項第二款及第四款之規定就本件事故主
    張免責，且縱認伊不得主張免責，伊亦得主張船舶所有人責任限制，而依新加坡
    商船法第一百三十六條之規定，有關貨物之損害，應以船舶淨噸數每噸一千金法
    郎計算其船舶所有人責任限額，又新加坡就商船（船東責任限制）所發佈之命令
    中規定，每一千金法郎之價值換算，等於一五六點三新加坡幣，而系爭船舶淨噸
    數為二四七九噸，伊自得主張責任限制以新加坡幣三十八萬七千六百十六元為上
    限（依現行新台幣及新加坡幣之匯兌率折算，則為新台幣七百六十五萬九千二百
    九十二元），另依新加坡商船法第一百三十七條之規定，法院於船舶所有人主張
    責任限制後，除應決定船舶所有人責任限制額外，並應就相關貨主請求為賠償之
    數額為分配，今原告所受之損害僅為全部貨物損失中之一小部分，是縱其得向伊
    為求償，依新加坡法之規定，亦僅得依全船貨損比例計算其分配額，原告請求自
    為無據，爰聲明求為判決：（一）原告之訴及假執行之聲請均駁回。（二）如受
    不利之判決，願供擔保請准宣告免為假執行。
四、參加人主張：系爭船舶不具堪航能力，故被告不得主張免責及責任限制等語。
五、兩造不爭執之事實：
（一）原告德洋公司為被告所有系爭船舶之傭船人，其於九十年九月間以系爭船舶第
      一二二航次承運貨物一批，並由原告德秀公司代理簽發載貨證券，嗣該批貨物
      因承運之系爭船舶於同年月二十三日下午五時三十分許在航行至北緯二十二度
      二十三分三十秒、東經一百十八度二十九分三十秒處沈沒而全部滅失。
（二）原告德洋公司於貨損後乃聲請本院以九十一年度全字第四五五八號裁定對被告
      所屬停泊於高雄港之De lta6 1輪實施假扣押，嗣由被告聲請本院以九十一年
      度聲字第三號裁定准予提存三千萬元之擔保金後而撤銷該假扣押。
六、本件兩造爭執之處在於：系爭船舶之沈沒是否可認為係因遭天災所致？其於發航
    前或發航時是否具有堪航能力？被告得否就本件事故主張免責？若無法免責，被
    告得否主張船舶所有人責任限制？茲就兩造必要之爭點判斷如后：
（一）按所謂天災係指偶然事變或災難，為非常性質，不能預知及無法抵禦之情況而
      言，並不包括風浪之通常作用而言。被告固辯以系爭船舶因受「利奇馬」颱風
      外圍環流之影響而遭遇八、九級強大風浪且瞬間最大陣風相當於十二級風之天
      災，始致船艙破裂進水而沈沒云云，並據以卷附之海事報告所載：「據船長稱
      ：造成右船體鐵板破損，主因係遭逢惡劣天候，船身巔簸頻遭重擊所致，查蒂
      輪本航次貨載鋼材六二九三公噸屬重載船舶，該輪船深八點四公尺，艙吃水六
      點五公尺，破洞所在適巧在水線上下，故進水速度甚為迅速，雖經派員實施堵
      漏並增置潛水幫浦緊急抽水，惟仍然搶救無效。」等語為證，惟該海事報告為
      受僱船舶所有人之船長所製作，其於運送貨物途中發生船舶沈沒滅失，如為脫
      免自身之責任，衡情難免有在海事報告藉詞為遭遇強烈風浪之記載，是該海事
      報告是否確屬客觀並非無疑，自不得以此即作為本件海上事故發生原因之主要
      判斷依據。而依交通部中央氣象局資料所示，輕度颱風「利其馬」於九十年九
      月二十三日下午二時許係位於呂宋島北方近海，颱風中心位於北緯十九點一度
      ，東經一二二點四度，嗣該局於同日下午八時三十分許發佈海上颱風警報，颱
      風中心位置在北緯十九點二度，東經一二二點一度，七級風暴半徑一百八十公
      里，當時本件事故附近海域之平均浪高約三至四公尺乙節，此有該局九十二年
      九月二日中象參字第０九二０００四四七七號函及所附利其馬颱風警報單、波
      浪分析圖、波浪波高週期波向逐時紀錄等件附卷可稽，是以系爭船舶之航行方
      向（自高雄港越台灣海峽及南海至香港）及「利其馬」輕度颱風之行進路線（
      自台灣東南方往西北西方向即太平洋範圍內行進）觀之，其二者所在之路徑仍
      以台灣相隔而不相同，且該船於本件海上事故發生時並未在該颱風之暴風半徑
      範圍之內，距颱風中心點亦尚有一段距離（系爭船舶於該日下午五時三十分許
      沈沒時係位北緯二十二度二十三分三十秒，東經一百十八度二十九分三十秒，
      而該日下午八時該颱風中心點約位北緯十九度，東經一百二十二度），而該航
      段於夏季期間屢有颱風產生且台灣海峽海象原即惡劣，此自為夏季航行於該航
      段之船舶所有人可得預期者，今被告既於該期間夏季運送重貨行駛於此航路，
      其自應提供更具安全適航能力而能克服較大風浪之船舶始堪承載，況「利其馬
      」颱風僅為輕度，縱系爭船舶航行時確受該颱風外圍環流之影響，應亦不至於
      遭受何等其無法預期承受之巨浪侵襲，是尚難認本件海上事故之發生係肇因於
      天災，被告上開所辯，並非足採。
（二）次按船舶是否具有堪航能力，係屬事實問題，須就當時、當地、同種類、同航
      程之船舶定其標準，不得以其已依船舶法有關規定為定期檢查，即謂其具有堪
      航能力（最高法院六十九年度台上字第三二九二號判決參照）。本件被告固執
      有關船級證書、船舶安全結構證書、船舶安全設備無線證書及船級維持證書等
      而謂系爭船舶具堪航能力云云，惟上開各證書均屬年度定期檢查證書，並非針
      對各航次發航準備完成所為之檢驗證書，自尚不得以此即為判斷系爭船舶是否
      具有堪航能力或被告已盡此項注意義務之唯一論據，而被告於此復未另行舉證
      以實其說，其執此辯以系爭船舶於發航前及發航時均具有適航性云云，尚非可
      採。是本件被告所有之系爭船舶既無法抵禦尚非甚巨之波浪衝擊即告船艙破裂
      ，足認系爭船舶於發航前及發航時並不具堪航能力甚明。
（三）又依英國及新加坡之多數案例，侵權行為係一獨立之訴因，縱船舶所有人未簽
      發載貨證券且與對貨物有利害關係之人無任何契約關係存在，只要船舶所有人
      對海上事故之發生有過失（包括船舶無堪航能力或海上人員之過失等），貨物
      之所有權人仍得直接向船舶所有人請求貨物之損害賠償，本件原告德洋公司係
      自不同貨物所有權人收受貨物並將之放置於船上，則於該等貨物在目的地交付
      於受貨人前，其對之有初步表面上之占有利益，故本件貨物既在原告德洋公司
      具有占有利益之情形下而遭滅失，原告德洋公司自得對被告請求侵權行為之損
      害賠償。又若經認定對貨物之毀損滅失有實際過失或故意者被告即不得主張免
      責及責任限制，且由為前揭主張者負舉證責任乙節，此有原告所提並為被告不
      爭執其真正之新加坡律師函及新加坡海商法責任限制一書之節文等件附卷可稽
      ，是主張免責及船舶所有人責任限制之被告於發航前及發航時既未能舉證證明
      系爭船舶具備安全航行之能力，而系爭船舶事實上亦不具堪航能力亦如前述，
      則依上開說明，其對上開貨物之滅失自有過失而不得主張免責及責任限制，被
      告辯稱其得主張免責及責任限制云云，洵屬無據（本件應適用之準據法為新加
      坡法，被告爰引我國海商法之規定主張免責及責任限制亦有違誤）。
（四）綜上所述，本件海上事故之發生並非係因遭天災所致，而係因被告所有之系爭
      船舶於發航前及發航時不具有適航性，故依本件應適用之準據法即新加坡法，
      被告對本件貨物之滅失自有過失而不得主張免責及船舶所有人責任限制。
七、末按填補損害乃侵權行為法之基本機能，是被害人得向加害人請求賠償者應限於
    其實際所受之損害。原告雖主張其因本件海上事故遭貨主追償美金二百四十七萬
    餘元云云，惟此僅係原告受追償之數額，尚非其實際所受之損害金額而得對被告
    據以全數求償。而原告德洋公司業已與就本件貨物有利害關係者於九十二年三月
    二十二日以美金六十五萬元（其中美金三萬五千元係相關法律事務之費用）達成
    和解乙情，此有兩造均不爭執其真正之和解協議書乙份附卷可稽，是原告德洋公
    司既未能舉證證明其確受有如其主張之上開金額之損害，本件自僅應以該和解之
    金額為其所受損害賠償金額之計算標準。至被告雖另辯以上開和解其中三萬五千
    元之相關法律事務費用不得算入其損害賠償金額，且原告德秀公司未因本件海上
    事故受有任何損害而不得向被告請求賠償云云，惟該部分之金額既係因本件海上
    事故所由生，且原告亦因此而賠付該筆費用，此自得認係原告因被告侵權行為所
    受之損害內容，而原告德秀公司係代理未經我國認許成立之外國法人即原告德洋
    公司與他人簽訂運送契約並簽發載貨證券，其於他人依運送契約或載貨證券之法
    律關係向其請求損害賠償時，自仍須依民法總則施行法第十五條就上開貨物之滅
    失與原告德洋公司負連帶損害賠償責任而將受有損害，是被告上開所辯並非可採
    。從而，原告依新加坡國有關侵權行為之法律關係，請求被告應給付美金六十五
    萬元及自起訴狀繕本送達之翌日即九十一年八月三十日起至清償日止，按週年利
    率百分之五計算之利息，自屬有據，其逾此範圍外之請求，為無理由，應予駁回
    。
八、本件原告勝訴部分，兩造均陳明願供擔保請准分別宣告假執行或免為假執行，本
    院經審核均無不合，爰就原告勝訴部分分別酌定相當擔保金額准許之。至原告敗
    訴部分，其假執行之聲請已失所附麗，應予駁回。
九、結論：原告之訴為一部有理由，一部無理由，依民事訴訟法第七十九條，第三百
    九十條第二項、第三百九十二條，判決如主文。
中　　　華　　　民　　　國　　九十四　　年　　　一　　　月　　二十一　　日
                             臺灣高雄地方法院民事第五庭
                                         法      官  何悅芳
正本係照原本作成。
如不服本判決，應於送達後廿日內，向本院提出上訴狀並表明上訴理由，如於本判決
宣示後送達前提起上訴者，應於判決送達後十日內補提上訴理由書（須附繕本）。
中　　　華　　　民　　　國　　九十四　　年　　　一　　　月　　二十一　　日
                                         法院書記官  周志揚
